臺灣高等法院高雄分院刑事判決　　 96年度上更(一)字第104號
上　訴　人　甲○○
即　被　告
選任辯護人　吳建勛　律師
　　　　　　陳慧錚　律師
　　　　　　李汶哲　律師
上列上訴人因違反貪污治罪條例等案件，不服台灣屏東地方法院
92年度訴字第178 號中華民國92年6 月24日第一審判決（起訴案
號：台灣屏東地方法院檢察署91年度偵字第4624號），提起上訴
，經判決後，由最高法院發回更審，本院判決如下：
    主  文
原判決關於甲○○部分撤銷。
甲○○無罪。
    理  由
壹、程序部分：
一、按刑事訴訟法第159 條之2 規定「被告以外之人」，除證人
    以外，自包括共同被告之陳述，若非將共同被告之供述擬制
    為被告之自白，或剝奪被告行使對該證人之詰問權時（釋字
    第582 號解釋理由），其供述仍非不得援為認定事實之證據
    ，但須符合傳聞法則之例外審查。同案被告陳懋興在原審供
    述否認曾找過鄉長甲○○，鄉長亦沒說過攏絡我這些話（原
    審卷第61至62頁），核與其調查筆錄內容不符。然當時本件
    案發後，陳懋興先經調查站約談，當時之供述較少權衡利害
    得失，或受他人干預，或相互勾串供詞，且距事實發生時較
    近，記憶當更為清晰。其所述上情，亦非互相指責攻擊他方
    以資卸責，而是彼此共同體，較無隨意指摘或栽贓之風險，
    況陳懋興未曾表示在調查站曾遭任何不當之詢問，故比之其
    後翻異之詞，顯具有較可信之特別情況，且為證明犯罪事實
    存否所必要，依上開規定自得為證據。
二、次按筆錄內所載之被告陳述與錄音內容不符者，其不符之部
    分，不得作為證據，刑事訴訟法第100 條之1 第2 項定有明
    文。至於未有不符部分，如查與事實相合，自仍得作為認定
    事實之依據。被告甲○○之原審辯護人曾在原審詢問同案被
    告陳懋興關於上開調查筆錄之情形，其謂「調查員問得很含
    糊，有可能是會錯意，就像我在調查站說是在停車場遇到鄉
    長，就聽成我去找過鄉長」等語。經辯護人在本院請求勘驗
    上開調查站筆錄實際內容辯護人最質疑關於「陳懋興去找鄉
    長要此件工程」及「不同派系之拉攏」之內容，經勘驗結果
    ，實際問答情形為：
  (一)「問：你是否與正舟、喬勝、騰德3 家營造公司於89年5 月
    間參加竹田鄉公所辦理糶糴村南進路旁大排改善工程。也就
    是說你去找鄉長拿，對不對，鄉長也同意，同意後，程序要
    符合，所以你建議這3 家，鄉長同意後批下來，交給承辦人
    去招標，然後你去找3家？答：2家啦」。
  (二)「問：甲○○把這工程交給你來做，是何原因？有否從中得
    到任何好處，你是跟他說沒工作做，看能否一、二件你做，
    他就說好，那就做人情給你，你和他不同派，你和甲○○鄉
    長不同派系，你當時又缺乏工程做，直接找甲○○索取該工
    程，甲○○就同意將該工程．．（雜音）。如此作法．．．
    （雜音），是在做人情給人，並未向你收取任何好處，確定
    喔！答：確定」（以上見本院96年5 月17日勘驗筆錄）。
貳、實體方面
一、公訴意旨略以：被告甲○○原係屏東縣竹田鄉鄉長（任期自
    民國87年3月起至91年2月止），劉國活（已判決確定）係正
    舟營造有限公司（下稱正舟公司）負責人，鍾國樑（已判決
    確定）係喬勝營造有限公司（下稱喬勝公司）負責人，陳懋
    興（已判決確定）則係屏東縣竹田鄉鄉民代表會副主席，平
    時除身為鄉民代表外，亦從事建築模板小型營造工程。陳懋
    興、劉國活、鍾國樑平時因營造工作上之關係而有認識。屏
    東縣竹田鄉公所於88年4 月間，向經濟部水資源局申請補助
    經費，用以改善該鄉糶糴村大排水溝之排水問題，經該局於
    89年2 月間核准補助新台幣（下同）94萬4800元予竹田鄉公
    所，作為竹田鄉○○○村○○路旁大排改善工程」（下稱大
    排改善工程）之經費。陳懋興得知此訊息後，為順利取得此
    項工程之施作，乃於89年3 、4 月間某日，在竹田鄉公所與
    鄉長甲○○商量，表明希望取得大排改善工程之承作，被告
    甲○○因與陳懋興在地方上屬於不同之派系，明知陳懋興並
    非合格營造商，依政府採購法規定，不能指定為比價廠商，
    然為攏絡陳懋興，仍同意將該項工程交由陳懋興承包。因該
    項工程金額未達公告金額100 萬元，可採限制性招標或取得
    3 家以上廠商之書面報價辦理，被告甲○○為使陳懋興得以
    借牌承作該工程，2 人先謀議由陳懋興提供3 家其熟識或可
    借用之營造廠商名單供甲○○指定，再由被告甲○○指定該
    3 家廠商以虛偽比價方式辦理，而基於意圖影響決標價格而
    使廠商不為競爭之犯意聯絡，被告甲○○先於89年4 月24日
    批示採限制性發包，陳懋興乃於同年4 月底，先後覓得正舟
    公司負責人劉國活及喬勝公司負責人鍾國樑，分別將上情告
    知並商得劉國活、鍾國樑之同意後，由劉國活提供比價所需
    之相關文件，除正舟公司外，劉國活並提供不知情之曾德順
    置放在正舟公司，供彼此擔任工程保證人所使用之騰德營造
    有限公司（下稱騰德公司）文件及公司與負責人曾德順印章
    （俗稱公司大小章）予陳懋興，另鍾國樑亦將喬勝公司參加
    比價所需之文件交予陳懋興，劉國活、鍾國樑分別與陳懋興
    協議使廠商不為價格之競爭；嗣陳懋興即將此情告知被告甲
    ○○，被告甲○○乃於同年5 月1 日，在竹田鄉公所建設課
    之簽呈上，指定正舟、喬勝、騰德等3 家公司參與大排改善
    工程之比價，並分別由承辦技士薛東裕通知該3 家營造廠商
    前往領取比價所需資料（騰德公司部分由劉國活代領）。劉
    國活、鍾國樑乃分別告知陳懋興如何繕寫工程估價單後，即
    由陳懋興本人或由陳懋興商請不知情之人繕寫，另正舟公司
    標單上總價額89萬元由劉國活自行填寫，喬勝、騰德公司標
    單上總價額89萬1000元、90萬元則由陳懋興填寫，相關投標
    文件上所需之公司大小章則由劉國活、鍾國樑用印後交給陳
    懋興，劉國活並交付4 萬7000元之押標金予陳懋興，另喬勝
    公司、騰德公司之押標金則由陳懋興自備。同年5 月4 日開
    標前，陳懋興前往合作金庫購得ＰＷ0000000 號（喬勝公司
    ）、ＰＷ0000000 （騰德公司）、ＰＷ0000000 號（正舟公
    司）3 張連號之本票當作押標金，並在劉國活住處密封後前
    往竹田鄉公所投標。同年5 月4 日開標比價結果，由渠等合
    意之正舟公司順利以八十九萬元得標，陳懋興並領回喬勝及
    騰德公司之押標金，因認被告甲○○涉有政府採購法第87條
    第4 項之罪嫌云云。
二、本件公訴人認上訴人即被告甲○○涉有上開犯行，係以同案
    被告陳懋興於調查站之供述，及同案被告劉國活、鍾國樑之
    供詞，參佐證人曾文星、曾德順之證詞，認劉國活、鍾國樑
    與陳懋興事前已有合意，如被告甲○○事先未與陳懋興共商
    ，並由陳懋興提供該3 家公司名單予甲○○指定為比價廠商
    ，何以甲○○指定之廠商與陳懋興、劉國活、鍾國樑之合意
    ，會有如此巧合，況比價之3 家公司之標價總額相差在1 萬
    元以內，益徵渠等事先已有不為價格競爭，且由正舟公司比
    價得標之合意。此外又提出3 家公司之估價單，及本件工程
    發包作業之招標簽呈、通知稿與3 家公司參與比價之全部文
    件等書證，為主要之論據；經訊據上訴人即被告甲○○矢口
    否認有上開犯行，辯稱；我與陳懋興是不同派系，不須去攏
    絡他，且與陳懋興從未聯絡過，也從未談過這件工程，該工
    程指定3 家廠商，係徵詢建設課長曾文星後，由他提供優良
    廠商名單給我圈選，自指定廠商後，所有開標、比價、審標
    及決標過程，均非由我處理，不認識這些廠商，縱廠商間有
    何協議，我也不知情等語。
三、按犯罪事實，應依證據認定之，無證據不得認定犯罪事實；
    又不能證明被告犯罪者，應諭知無罪之判決；刑事訴訟法第
    154條第2項、第301條第1項分別定有明文。次按認定不利於
    被告之證據須依積極證據，苟積極證據不足為不利於被告事
    實之認定，即應為有利被告之認定，更不必有何有利之證據
    ；又犯罪事實之認定，應憑證據，如無相當之證據，或證據
    不足以證明，自不得以推測或擬制之方法，以為裁判之基礎
    （最高法院30年上字第816 號判例、40年台上字第86號判例
    參照）；再按被告或共犯（包含必要共犯之對向犯）之自白
    不得作為有罪判決之唯一證據，仍應調查其他必要之證據，
    以查其是否與事實相符，刑事訴訟法第156 條第2 項定有明
    文，而附加於自白之佐證，亦須達於無合理懷疑之程度，且
    非只增強自白之可信性為已足，仍須具備構成犯罪要件事實
    之獨立證據；經查：
  (一)本件工程核訂底價為93萬元，於90年5月4日開標，計有喬勝
    、騰德及正舟共3 家營造公司比價投標，其中以正舟公司89
    萬元最低價得標，被告甲○○先前在公文簽辦以限制性發包
    ，隨後並指定上開3 家公司參與比價，此據被告甲○○供承
    在卷，並經證人曾文星於調查時證稱：「未建立優良廠商資
    料，通常是以經常在竹田鄉公所承包工程且口埤、工程品質
    不錯之廠商為主；鄉長在指定比價廠商時，通常會徵詢我的
    意見，再由我提出約10多家施工品質良好的廠商供鄉長圈選
    ，至於為何鄉長圈選正舟、騰德、喬勝等3 家，我並不清楚
    」等語屬實（見調查卷第24頁），而被告於5 月1 日批示公
    文指定前揭3 家廠商比價後，非僅公文流程中主管人員可能
    知悉，且若非加密之公文，在傳送過程中亦有可能洩露於外
    ，至5 月4 日比價其間，承辦人員或以公文通知被指定之公
    司，或以電話通知，則此公文作業程序亦不可能不走漏任何
    訊息；更何況不僅於公務機關之洩露，即受通知之廠商或其
    週遭之同業員工、友人亦均可能洩露，則同案被告陳懋興於
    工程發包前，固然主動向劉國活表示要借牌投標，然而喬勝
    公司部份，陳懋興則是在通知比價後，投標前才向鍾國樑表
    示要借牌，此據同案被告鍾國樑於調查及檢察官偵訊中供述
    明確，足見同案被告陳懋興於通知比價前，並不確定會指定
    喬勝為比價廠商之一，否則應與正舟公司一樣於指定前，即
    與鍾國樑會談，蓋若不先談妥，萬一指定喬勝為比價廠商，
    而無法與鍾國樑談妥，豈不前功盡棄。另勝德公司部份，則
    係在曾德順不知情下，被同案被告劉國活盜用名義，且係在
    通知比價後再予盜用，此亦據證人曾德順及同案被告劉國活
    於調查時證述屬實，顯均難證明被告甲○○在指定廠商之前
    先予告知陳懋興。
  (二)同案被告鍾國樑於調查站係供稱：「屏東縣竹田鄉民代表會
    副主席陳懋興主動向我表示希望喬勝公司參與該工程投標，
    我向陳懋興表示，如果喬勝公司投標，押標金陳懋興要自行
    處理，經陳懋興及我同意後，陳懋興拿空白標單乙份給我，
    由我在空白估價單、標單等投標相關文件蓋好喬勝公司大小
    章後，交給陳懋興處理，後續估價單、標單封之填寫及申購
    押標金、投標、開標等相關事宜均由陳懋興處理，我均不清
    楚」等語，於檢察官偵訊時亦稱：「陳懋興有找我要標糶糴
    村路旁大排改善工程，因陳懋興表示他沒工作，想要承做，
    我就把印章蓋在標單上，內容係交由他去寫，就借牌給他，
    保證金也是由他支付的」等語。同案被告劉國活於調查站係
    供稱：「正舟公司有參與該工程之投標並得標承包，此件工
    程印象中係竹田鄉代表會副主席陳懋興於發包前，告訴我竹
    田鄉公所將發包此項工程，詢問我有無投標意願，並答應與
    陳懋興合作」「估價單及標單確實是由我親自填寫，估價單
    上國字數字部分確是我所寫並更改」等語，嗣於檢察官偵訊
    時改稱：「竹田鄉公所通知我領標單後，我邀陳懋興去看現
    場，發現不易施工，所以我不想做，但陳懋興表示他沒工作
    ，可否標下交由他做，所以我就幫他估價，正舟公司之工程
    估價單及投標單不是我寫的，有無支付押標金沒印象，因本
    件工程只是陳懋興估價而已，其他均不清楚，有提供騰德公
    司之印章給陳懋興投標該工程，但未告知騰德公司負責人曾
    德順，是借牌給陳懋興去做的」等語。依照同案被告2 人上
    開供詞，佐以89年5 月間屏東縣竹田鄉公所辦理「糶糴村路
    旁大排改善工程」發包作業之招標簽呈及通知稿，正舟、喬
    勝、騰德等3 家營造公司參與該工程比價之投標文件，就填
    寫估價單與標單之情形，同案被告鍾國樑稱係陳懋興負責填
    寫，同案被告劉國活先稱其親自填寫，嗣改稱非其所寫，前
    後不一其詞，參諸上開工程估價單及投標單上之文字及數字
    ，再佐以法務部調查局91年1 月11日調科貳字第90134357號
    鑑定通知書，認定3 家廠商出具之工程估價單原件上，單價
    、總價欄內「阿拉伯數字」筆跡，彼此比對結果，筆劃特徵
    相符，判係同一人所書，國字更改部分筆劃特徵極相似」等
    情（見調查卷第143 頁）。再佐以陳懋興在調查員訊問時，
    經多次詢以「三張估價單是你寫的？」「你有叫別人寫嗎？
    」先答稱「這不是我寫的」「忘記了」，再答以「鍾國樑的
    確定是他拿給我來處理」「騰德是我寫的」，其後終於承認
    「三家估價單是我處理的」「事情走到這地步，別人寫的跟
    是我自己也沒差，是的」等語（見本院上訴卷第139 頁、第
    140 頁背面、第145 頁），應可認上述3 家廠商之估價單及
    標單，均由陳懋興負責處理至明，然此僅能證明本件工程係
    同案被告陳懋興、劉國活、鍾國樑3 人分別以借牌及陪標之
    方式，參與投標，而由正舟公司得標，尚難遽認被告甲○○
    與同案被告陳懋興、劉國活、鍾國樑有虛偽比價之犯意聯絡
    ，意圖影響決標價格，而協議使廠商不為價格之競爭。
  (三)至同案被告陳懋興於91年4 月17日調查時與被告甲○○有關
    之供述如下：「（你是否與正舟、喬勝、騰德3 家營造公司
    於89年5 月間參加竹田鄉公所辦理糶糴村南進路旁大排改善
    工程。也就是說你去找鄉長拿，對不對，鄉長也同意，同意
    後，程序要符合，所以你建議這3 家，鄉長同意後批下來，
    交給承辦人去招標，然後你去找3 家？）2 家啦」「（鍾國
    樑未接到通知，你就去告訴他鄉公所要發包此工程，你告訴
    鍾國樑你想要做模部份，請他幫忙，鍾國樑說你要做，價格
    估一估，押標金你自己出，利用特權做工程？）沒有用特權
    ，也沒那麼嚴重」「（是你去找鄉長，鄉長跟你說有這工程
    ？）我和鄉長不常在一起」「（鄉長批3 家後，你去找這3
    家來比價？）鄉長不會和我在一起」「（3 家包商說是你去
    找的，為什麼鄉長批這3 家比價，因為這3 家他都熟。而且
    都是他通知這3 家，有這工程，鍾國樑及曾德順也都這麼說
    ，是不是找鄉長講這工程給你做，鄉長做人情給你，指定這
    3 家比價，3 個你比較熟的，你比較好去搓，是你先去說的
    ，那3 家後來收到鄉公所通知，未收到鄉公所通知比價前，
    你就先去找他們談這件事？）我不曾和鄉長接近，我怎麼會
    了解，而且我和鄉長也不同派」「甲○○把這工程交給你來
    做，是何原因? 有否從中得到任何好處，你是跟他說沒工作
    做，看能否1 、2 件你做，他就說好，那就做人情給你，你
    和他不同派，你和甲○○鄉長不同派系，你當時又缺乏工程
    做，直接找甲○○索取該工程，甲○○就同意將該工程…（
    雜音）。如此做法…是在做人情給人，並未向你收取任何好
    處，確定喔？）確定」「（甲○○有否交代其他承辦人員，
    其他主辦的有否拿錢？）沒有」等語，於91年6 月21日調查
    時與被告甲○○有關之供述如下：「（鄉長有說鄉公所現有
    辦這工程？）沒有，鄉長也不知我的工作程度，只是遇到聊
    天問候而已，也不知何時上面會撥款下來，做那麼多家都沒
    有工作，景氣不好，政府比較沒有經費，所以沒有工程可發
    包，那是多說的，那麼多家都沒有工作，政府沒有經費可做
    工程，是現在我們在談的，不是和鄉長說的」「（那上次在
    什麼情形下說這件工程是你拿3 家名單正舟、喬勝、騰德給
    鄉長？）沒有，我發誓。沒有這回事」等語（以上見本院96
    年5 月17日勘驗筆錄），均未論及被告甲○○有與證人陳懋
    興謀議，由證人提供正舟、喬勝、騰德等3 家廠商經被告指
    定參與承作系爭工程之比價。
  (四)綜上所述，本件公訴人認被告涉犯前述違反政府採購法第87
    條第4 項罪嫌，所憑之證據，尚未達通常一般人均不至於有
    所懷疑，並得確信為真實之程度，復查無其他積極證據足認
    被告有何公訴人所指之犯行，揆諸首揭法條及判例說明，要
    屬不能證明被告犯罪。
四、原審未為詳察，遽為被告甲○○科刑之判決，尚有未洽，被
    告執此聲明上訴，指摘原判決不當，為有理由，應由本院將
    原判決予以撤銷改判，另為被告甲○○無罪之諭知。
據上論結，應依刑事訴訟法第369條第1項前段、第364條、第301
第1項，判決如主文。
本案經檢察官彭南雄到庭執行職務。
中　　華　　民　　國　　96　　年　　8　　月　28　　　日
                  刑事第七庭    審判長法  官  莊飛宗
                                      法  官  邱明弘
                                      法  官  黃憲文
以上正本證明與原本無異。
檢察官如不服本判決應於收受本判決後10日內向本院提出上訴書
狀，其未敘述上訴理由者，並得於提起上訴後10日內向本院補提
理由書狀（均須按他造當事人之人數附繕本）「切勿逕送上級法
院」。
被告不得上訴。
中　　華　　民　　國　　96　　年　　8　　月　28　　　日
　　　　　　　　　　　　　　　　　　　書記官  施耀程
